【裁判字號】    92,國,1
【裁判日期】    920729
【裁判案由】    國家賠償
【裁判全文】
臺灣臺中地方法院民事判決  九十二年度國字第一號
    原      告  甲○○
    被      告  台中縣霧峰鄉公所
                        設台中.
    法定代理人  乙○○  住同右.
    訴訟代理人  丙○○  住同右.
右當事人間請求國家賠償事件，於民國九十二年七月十日言詞辯論終結，本院判決如左：
    主      文
原告之訴駁回。
訴訟費用由原告負擔。
    事      實
甲、原告方面：
一、聲明：求為判決被告應給付原告新台幣（下同）九十五萬元，及自起訴狀繕本送達翌日
          起至清償日止，按年息百分之三計算之利息。
二、陳述：
（一）原告所有坐落台中縣霧峰鄉○○段北溝小段第四五之四二九地號土地（面積三五九平
      方公尺），其支撐地基之擋土牆、地基之土方及建號一０一八號之房屋於民國（下同
      ）八十八年之九二一地震時一併崩塌。災後，因該擋土牆與社區道路相鄰，乃由被告
      依政府重建政策重建擋土牆並回填土方。然被告自動工至九十一年初完工期間，所有
      作業及施工過程未曾告知原告參與，待原告於九十一年四申請鑑界，始發現新建之擋
      土牆與原址有極大之偏差，原告為求了解減損土地之確實面積，乃向大里地政事務所
      申請分割，分割後之新地號四五之六三０號全部即為遭占用之土地，其面積為九十五
      平方公尺。
（二）系爭土地旁之整條道路，其寬度約為六．四公尺，唯獨系爭部分路段較寬且寬度不一
      ，可見該部分路段現有之路寬與原有不符，可證原擋土牆確係沿土地之疆界興建，新
      擋土牆並未依據舊址施工。再者，新擋土牆之開始施工，距震災超過六個月，施工時
      間更長達二年，在如此寬裕之期間內，被告應可妥善完成各項必須之作業，故顯不適
      用於緊急命令及民法第五十條第一項之規定。震災後，擋土牆原址被土方掩埋難以定
      位，被告未予鑑界，竟逕於錯誤之位置建築擋土牆，自難規避過失責任。又縱被告之
      行為係屬國家救濟行為，但本社區其他受災戶均有接受同樣救濟，此種救濟行為自應
      以恢復舊有狀況為原則，不可視為原告之獲利，實際上原告反而因被告執行不力而難
      以重建，被告主張損益相抵，於法理顯有不合。而被告主張原告曾要求施作第二期工
      程（即上層擋土牆），則是不實之主張，蓋在該擋土牆未完成前，整個擋土牆即未完
      成而全無擋土之功能，該工程本就含在計畫內，原告並未作此要求。
（三）原告之土地呈狹長形，雖原本尚有足夠寬度可容納房屋，但因擋土牆位置錯誤致寬度
      遭侵損約三至四公尺，加以新擋土牆設計為階梯形，上層退縮約二公尺餘後，可供使
      用之寬度共減少約五至六公尺，若再考慮房屋與擋土牆間之安全間距，則房屋之重建
      必將困難重重，可見原告使用其土地之權利已遭受嚴重侵害，又該擋土牆之高度高達
      四公尺，故對原告而言，擋土牆外側之土地實已無法使用，故訴請被告賠償。
（四）按原告於八十一年十一月以四百三十萬元購得該筆房地，若扣除當時已有十餘年屋齡
      之房屋，則土地價格為三百七十萬元，亦即每平方公尺一萬餘元，原告遭侵損之土地
      為九十五平方公尺，故請求損害賠償之價金為九十五萬元。原告於九十一年九月依法
      向被告提出損害賠償之請求，但遭被告拒絕，依國家賠償法第二條第二項及民法第一
      百八十四條侵權行為規定提起本件訴訟。
三、證據：提出土地所有權狀影本二件、建築改良物所有權狀影本一件、大里地政事務所土
          地複丈成果圖影本一件、地籍圖影本一件、擋土牆剖面示意圖影本一件、不動產
          買賣契約書影本一件、被告九一年霧秘（賠）字第九一０００二０六七六號拒絕
          賠償理由書影本一件、照片三張、現場平面圖一張為證，並聲請本院會同地政人
          員現場勘驗測量及訊問證人趙丕智。
乙、被告方面：
一、聲明：求為判決如主文所示。
二、陳述：
（一）原告所有系爭土地係編定為山坡地保育區，為避免颱風、大雨或地震等天災使水土流
      失，造成系爭土地之建物毀損，系爭土地設有擋土牆，而該擋土牆因九二一地震而破
      裂毀損，系爭土地之土方因此坍塌流失，危害系爭土地及周圍建物安全與系爭土地所
      毗鄰道路之通行，被告爰依總統以八十八年九月二十五日華總一義字義000000
      0號所發布之緊急命令第五點，為本件擋土牆之施作，因此該擋土牆之施作並無任何
      不法可言，並符合民法第一百五十條第一項之規定，原告自不得請求被告為任何之損
      害賠償。
（二）本件擋土牆工程共分二期，第一期擋土牆為原告起訴狀證物三「擋土牆剖面示意圖」
      所示左側之擋土牆（即為較下方、較靠近道路之擋土牆），第二期擋土牆為該「擋土
      牆剖面示意圖」所示右側擋土牆（即為較上方、較遠離道路之擋土牆）。第一期擋土
      牆施作之位置，係沿舊有擋土牆破裂毀損後位置施作，該施作位置不可能較原位置更
      往左側偏移，且在第一期擋土牆竣工後，原告認為僅有第一期擋土牆，仍不足以保持
      水土，而要求被告再行施作第二期擋土牆，經被告評估後續行施作。因此第一期及第
      二期擋土牆之施作，原告均知悉且親眼見聞，原告所稱其未參與云云，與事實不符。
（三）依系爭土地原有擋土牆位置，於九二一地震後重建前、中、後之現場照片，並依毗鄰
      系爭土地上之建物門牌號碼台中縣霧峰鄉○○路四二八號房屋前之電信箱位置比對，
      重建後擋土牆位置與重建前並無不同，並未增加占用系爭土地之面積。再查，台中縣
      霧峰鄉○○路四二六巷位於系爭土地擋土牆旁，有一電信線路人孔蓋，其於九二一地
      震前即已存在，且位於九十二年三月二十一日鑑定圖所示虛線外緣，如原告所主張該
      鑑定圖所示咖啡色部分為被告重建擋土牆所增加占用之面積，則該電信線路人孔蓋勢
      必位於九二一地震前擋土牆位置範圍內，該人孔蓋將遭原擋土牆內土石所掩埋，此與
      現場情形並不相符，因此原告主張該鑑定圖所示咖啡色部分為被告重建擋土牆所增加
      占用之面積，與事實有所出入。
（四）按「基於同一原因事實受有損害並受有利益，其請求之賠償金額，應扣除所受之利益
      。」民法第二百十六條之一定有明文，從而，縱使原告受有損害，原告因本件擋土牆
      之施作而受有利益，被告自得依上述規定，就原告所取得之利益主張損益相抵。又，
      系爭土地仍屬於原告所有，原告請求之金額竟以土地所有權喪失之方式計算損害金額
      ，顯無可採。
三、證據：提出土地登記謄本一份、照片九張、人孔蓋示意圖影本一份、民生路四二八號前
          災修工程平面圖影本一份、前述門牌號碼前擋土牆示意圖影本四份、地錨詳細圖
          及擋土牆鋼筋尺寸表影本一份為證，並聲請訊問證人陳鳳陣、傅菊梅、張明聖。
    理      由
一、本件原告主張：其所有坐落台中縣霧峰鄉○○段北溝小段第四五之四二九地號土地，於
    八十八年之九二一地震時，支撐系爭土地地基之擋土牆、地基之土方及建號一０一八號
    之房屋一併崩塌。災後，因該擋土牆與社區道路相鄰，乃由被告依政府重建政策重建擋
    土牆並回填土方。然被告自動工至九十一年初完工期間，所有作業及施工過程均未告知
    原告參與，待原告於九十一年四月申請鑑界，始發現新建之擋土牆與原址有極大之偏差
    ，原告為求了解減損土地之確實面積，乃向大里地政事務所申請分割，分割後之新地號
    四五之六三０號全部即為遭占用之土地，其面積為九十五平方公尺，由於新擋土牆開始
    施工之時，距震災已超過六個月，施工時間更長達二年，顯不適用緊急命令及民法第一
    百五十條第一項之規定，震災後，擋土牆原址被土方掩埋難以定位，被告未予鑑界，竟
    逕於錯誤之位置建築擋土牆，非但未回復土地使用之原狀，原告反因被告執行不力而難
    以重建，使原告使用系爭土地之權利受到嚴重侵害，被告自難規避過失責任，原告於九
    十一年九月依法向被告提出損害賠償之請求，但遭被告拒絕，爰依國家賠償法第二條第
    二項及民法第一百八十四條侵權行為規定提起本件訴訟等語；被告則以：其為本件擋土
    牆之施作，法律依據為總統於八十八年九月二十五日所發布之緊急命令第五點，並符合
    民法第一百五十條第一項之規定，因此該擋土牆之施作並無任何不法可言，且於第一期
    擋土牆竣工後，原告認為僅有第一期擋土牆，仍不足以保持水土，而要求被告再行施作
    第二期擋土牆，經被告評估後續行施作，因此第一期及第二期擋土牆之施作，原告均知
    悉且親眼見聞，又根據照片比對及鑑定結果，重建後擋土牆位置與重建前並無不同，因
    此原告所稱其未參與擋土牆之施作，且該重建之擋土牆增加占用之面積，與事實並不相
    符，縱使原告受有損害，原告因本件擋土牆之施作而受有利益，被告自得依民法第二百
    十六條之一，就原告所取得之利益主張損益相抵，而系爭土地仍屬於原告所有，原告請
    求之金額竟以土地所有權喪失之方式計算損害金額，顯無可採云云，資為抗辯。
二、經查：以下之事實為兩造所不爭執，堪信為真實：
（一）原告所有坐落台中縣霧峰鄉○○段北溝小段第四五之四二九地號土地（面積三五九平
      方公尺），其支撐地基之擋土牆、地基之土方及建號一０一八號之房屋於八十八年之
      九二一地震時一併崩塌。災後，因該擋土牆與社區道路相鄰，乃由被告重建擋土牆並
      回填土方。
（二）本件擋土牆工程共分二期，第一期擋土牆為「擋土牆剖面示意圖」所示左側之擋土牆
      （即為較下方、較靠近道路之擋土牆），第二期擋土牆為該「擋土牆剖面示意圖」所
      示右側擋土牆（即為較上方、較遠離道路之擋土牆）。
（三）原告於九十一年九月向被告提出國家賠償之請求，被告於九十一年十月三日以九一年
      霧鄉秘（賠）字第九一０００二０六七六號拒絕賠償理由書拒絕賠償在案。原告於遭
      拒絕賠償後，乃提起本件訴訟。
三、再查：原告主張被告於前開施作第一期擋土牆時，未按原址修建，而往內縮，造成原告
    得使用面積有減損之情形，經向地政機關將減損部分之土地申請分割，分割後之新地號
    四五之六三０號全部即為遭占用之土地，其面積為九十五平方公尺等語，此部分之主張
    為被告所否認，被告抗辯前開第一期擋土牆確係依原址修建等語，本院茲就此一爭點說
    明如下：
（一）經本院於九十二年三月二十一日會同兩造及地政人員現場勘查，並命地政人員測量結
      果，在上開第一期擋土牆外之土地，僅為四十一平方公尺，並非原告所主張之九十五
      平方公尺等情，有臺中縣大里地政事務所九十二年三月二十八日里地測字第０九二０
      ００四八七三號函所附鑑定圖一件在卷可稽，足見原告主張四五之六三０號土地全部
      均在在第一期擋土牆外云云，尚與事實不符，委無可採。
（二）再者，系爭第一期擋土牆工程，確係依據地震前原擋土牆之原址所興建之事實，業據
      證人趙健達、張明聖、趙丕智證述明確，其中證人趙健達證稱：「是依現場擋土牆原
      有位置施作的」、「（原告訴訟代理人問：）原來地基已經打掉了，如何確定施作位
      置是原來位置？）在拆除前有先放樣，所以可以知道大概的位置，但是原告原來之擋
      土牆角度較小，我們所設計新的擋土牆是接近九十度所以較陡，有些許誤差，但是我
      們是按照原來放樣的位置施作的」等語（見本院九十二年六月十六日言詞辯論筆錄）
      ，證人張明聖證稱：「因為原來擋土牆旁邊的水溝並沒有移動，而且原來擋土牆基座
      也還在，是在水溝旁邊，所以最後決定以水溝旁擋土牆基座來興建，在拆除原來基座
      時，有在旁邊馬路上設基準點放樣，丈量原來基座位置，拆除後就按照基座位置來施
      作」等語（見同上筆錄），證人趙丕智證稱：「為了建興擋土牆之事，村長有找我們
      原擋土牆上方的三戶原所有權人開會，原告也有來開會，村長是表示說為了興建階梯
      式擋土牆會用到我們的土地，因為擋土牆會內縮，希望我們同意用這種無償方式來做
      擋土牆，以後不要因為擋土牆內縮一．五公尺左右無法整體使用而求償或徵收，當時
      並沒有說是第一層或第二層要內縮，當場我們三戶口頭上都有同意，系爭擋土牆位置
      實際位置在靠近我土地旁部分，有內縮四十公分左右的情形，第二層和第一層的距離
      大約是在一．五公尺左右，但在靠近原告土地部分之系爭擋土牆第一層，大約是在原
      來擋土牆位置施作的」等語（見同上筆錄），而原告主張被告於前開施作第一期擋土
      牆時，未按原址修建，而是往內縮修建云云，尚無法提出證據以證明之，且核與前開
      證人所證述之情節相違，應與事實不符，難以置信。
（三）如上所述，雖在第一層擋土牆外尚有原告之土地（面積四十一平方公尺），惟被告重
      建前開第一層擋土牆，既係依照原有擋土牆之位置所興建，自難認為有何侵害原告權
      利之處，至於第二層擋土牆內縮之部分，並非原告要主張請求之範圍，業據原告表明
      在卷（見本院九十二年六月十六日言詞辯論筆錄），故此部分是否和原來相符，當無
      予以審酌之必要。本件原告既無法舉證證明，被告於施作第一層擋土牆工程時有內縮
      之情事，則其主張被告之修建行為是侵害其權利之行為，於法自有未洽，則其主張其
      對被告有國家賠償法第二條第二項及民法第一百八十四條之請求權云云，自無理由。
四、從而，原告基於國家賠償法第二條第二項及民法第一百八十四條之規定，訴請被告給付
    其九十五萬元，及自起訴狀繕本送達翌日起至清償日止，按年息百分之三計算之利息，
    於法無據，不應准許，應駁回其訴。
五、本件事證已明，兩造其餘攻擊防禦方法及舉證，經核與本判決之結論無影響，爰不予以
    一一論述，併予敘明。
六、據上論結，本件原告之訴為無理由，依民事訴訟法第七十八條，判決如主文。
中      華      民      國      九十二      年      七      月     二十九     日
~B臺灣臺中地方法院民事第四庭
~B    法  官  李國增
右為正本係照原本作成。
如不服本判決，應於判決送達後二十日內，向本院提出上訴狀（須按他造當事人之人數附繕
本）。
中      華      民      國      九十二      年      七      月     二十九     日
~B法院書記官


司法院資訊處製作；財團法人民間司法改革基金會備份。
